臺灣桃園地方法院刑事判決　　　　　　99年度審訴字第2289號
公　訴　人　臺灣桃園地方法院檢察署檢察官
被　　　告　余奕傑
上列被告因偽造文書等案件，經檢察官提起公訴（99年度偵字第
7727號），嗣於本院準備程序進行中，被告就被訴事實為有罪之
陳述，經本院告知簡式審判程序意旨，並聽取公訴人及被告之意
見後，本院合議庭裁定改由受命法官獨任依簡式審判程序審理，
並判決如下：
    主  文
余奕傑共同行使偽造公文書，足以生損害於公眾及他人，處有期
徒刑壹年月，扣案如附表「應沒收之物」欄所示之公印文共貳
枚、印文共枚及署名共貳枚，均沒收之。
    事  實
一、余奕傑於民國98年間加入某真實姓名年籍不詳綽號「足球」
    及藏匿於大陸地區之真實姓名不詳綽號「進哥」等數名不詳
    成年男子所組之詐欺集團，遂與該詐欺集團成員共同基於行
    使偽造公文書、僭行公務員職權及意圖為自己不法所有之詐
    欺取財之犯意聯絡，由該詐欺集團成員事先偽造如附表所示
    之「臺中地方法院行政凍結管收執行命令」（其上有「臺灣
    臺中地方法院檢察署印」偽造公印文及「檢察行政處鑑」偽
    造印文各1 枚）、「臺灣臺中地方法院檢察署刑事傳票命令
    」（其上有「臺灣臺中地方法院檢察署印」偽造公印文及「
    檢察官王清杰傳票專用」、「書記官陳國華傳票專用」偽造
    印文各1 枚）、「臺中地檢署監管科收據」、「臺中地方法
    院檢察署監管科公文」等公文書，於98年12月16日上午9 時
    許，由集團內成員假冒勞保局人員之名義，撥打電話給杜鄭
    應佯稱：有位林先生冒杜鄭應配偶杜新邦之名申請健保卡，
    並告知杜鄭應涉嫌洗錢案，須將帳戶內款項交付檢查等語，
    並要杜鄭應依其指示至新北市○○區○○路3 段147 號杜鄭
    應住處附近之「全家便利商店」使用傳真機，接收由該人傳
    真「臺中地檢署監管科收據」、「臺中地方法院行政凍結管
    收執行命令」（其上有「臺灣臺中地方法院檢察署」偽造公
    印文、「檢察行政處鑑」偽造印文各1 枚）、「臺灣臺中地
    方法院檢察署刑事傳票命令」（其上有「臺灣臺中地方法院
    檢察署印」偽造公印文、「檢察官王清杰傳票專用」、「書
    記官陳國華傳票專用」等偽造印文各1 枚）等偽造公文書各
    1 紙予杜鄭應，使杜鄭應陷於錯誤，於返家後又依前開假冒
    勞保局人員撥打家中電話指示，旋即前往郵局提取新臺幣（
    下同）50萬元返家等候，再依該集團內人員指示於同日下午
    4 時許前往址設新北市○○區○○路3 段之「聯宇牙科」前
    ，與該集團內分工負責收受款項之余奕傑會面，余奕傑則假
    冒司法人員向杜鄭應收取50萬元後，並將附表編號3 「臺中
    地檢署監管科收據」（其上有偽造之「余政國」署名1 枚）
    、編號5 「臺中地方法院檢察署監管科公文」之偽造公文書
    各1 紙交予杜鄭應收執而行使之，足以生損害於杜鄭應之權
    益及臺灣臺中地方法院檢察署及公務人員對外執行公務之信
    用性。余奕傑於詐得50萬元後，旋將該筆款項交予開車前來
    接應之集團內真實姓名不詳成員後，便自行離去。繼於98年
    12月17日上午9 時許，詐騙集團成員承前接續犯意，復以電
    話向杜鄭應佯稱：其郵局帳戶內存款，經證明後與前揭洗錢
    案無關，因此須至址設新北市○○區○○路3 段之「上海銀
    行」提取50萬元，且不能掛斷家中電話等語，使杜鄭應陷於
    錯誤，立即前往「上海銀行」提取50萬元返家等候，再依該
    集團內人員指示於同日上午將近11時，前往址設新北市○○
    區○○路3 段之「全國電子專賣店」前，與集團成員余奕傑
    會面，余奕傑則假冒司法人員向杜鄭應收取50萬元後，並將
    其自便利商店經傳真所收受如附表編號4 「臺中地檢署監管
    科收據」（其上有偽造之「余政國」署名1 枚）、編號6 「
    臺中地方法院檢察署監管科公文」之偽造公文書各1 紙交予
    杜鄭應收執而行使之，足以生損害於杜鄭應之權益及臺灣臺
    中地方法院檢察署及公務人員對外執行公務之信用性。余奕
    傑於詐得50萬元後，便轉交同行接應之集團成員陳品翔（由
    檢察官另案偵辦），而余奕傑則於事後分取得數千元之酬勞
    。嗣經杜鄭應發覺有異而報警處理，始悉上情。
二、案經新北市政府警察局報告臺灣臺北地方法院檢察署檢察官
    偵查起訴後，由臺灣臺北地方法院以99年度訴字第1390號為
    管轄錯誤判決而移送本院。
    理  由
一、本案被告所犯係死刑、無期徒刑、最輕本刑為三年以上有期
    徒刑以外之罪，其於準備程序中就被訴事實為有罪之陳述，
    經法官告知簡式審判程序之旨，並聽取公訴人、被告之意見
    後，本院合議庭認為適宜由受命法官獨任進行簡式審判程序
    ，合先敘明。
二、上開犯罪事實，業據被告余奕傑於本院審理中坦承不諱，核
    與被害人杜鄭應於警詢中指述，及同案被告鄭博軒、陳品翔
    （均由檢察官另案偵辦）於警詢中供述情節相符，並有被害
    人指認犯罪嫌疑人紀錄表暨其98年12月16日收取傳真之統一
    發票各1 份、全家便利商店監視錄影翻拍98年12月17日被告
    影像畫面3 張、如附表所示偽造之「臺中地檢署監管科收據
    」2 張、「臺中地方法院檢察署監管科公文」2 張、「臺中
    地方法院行政凍結管收執行命令」1 張及「臺灣臺中地方法
    院檢察署刑事傳票命令」1 張在卷可稽，足認被告自白與事
    實相符，堪以採信。綜上，本件事證明確，被告犯行堪以認
    定，應予論罪科刑。
三、論罪科刑：
  (一)按刑法所謂公印，係指公署或公務員職務上所使用之印信而
    言；所謂公印或公印文，係專指表示公署或公務員資格之印
    信而言，即俗稱大印與小官印及其印文（最高法院22年上字
    第1904號及69年臺上字第693 號判例意旨足資參照）；又按
    公印之形式凡符合印信條例規定之要件而製頒，無論為印、
    關防、職章、圖記，如足以表示其為公務主體之同一性者，
    均屬之（最高法院89年度臺上字第3155號判決意旨可資參照
    ）。惟不符印信條例規定或本不足以表示公署或公務員資格
    之印文，如機關長官之簽名章僅屬代替簽名用之普通印章，
    即不得謂之公印（最高法院86年度臺上字第4631號判決意旨
    佐以參照）；又與我國公務機關名銜不符之印文，難認係公
    印文（最高法院84年度臺上字第6118號判決意旨足資佐證）
    。經查，附表編號1 、2 偽造公文書上所示「臺灣臺中地方
    法院檢察署」印文，該印文內容為我國檢察機關之正確名銜
    ，樣式亦與政府機關關防（即俗稱大印）相仿，顯係偽造上
    級機關製發之印信，足以表示公署之資格，依前揭所述，應
    認屬偽造之公印文。至於編號1 所示偽造公文書上偽造之「
    檢察行政處鑑」印文，因現行各級檢察或司法機關中，從無
    關於該「檢察行政處」之編制，亦未曾有過設置該機關之紀
    錄，政府自無可能依據印信條例制發該只公印，係與前揭說
    明公印之要件不符，自屬一般偽造印章所蓋用形成之印文（
    最高法院99年度臺上字第2798號判決同可參佐）。另就編號
    2 所示偽造公文書上「檢察官王清杰傳票專用」、「書記官
    陳國華傳票專用」，非依印信條例所製頒之印信，屬公務員
    之簽名章，僅能論以通常印文。次按公文書係為公務員職務
    上所製作之文書，刑法第10條第3 項定有明文；惟刑法上偽
    造公文書罪，係著重於保護公共信用之法益，即使該偽造文
    書所載名義製作人實無其人，而社會上一般人仍有誤信其為
    真正文書之危險，仍難阻卻犯罪之成立（最高法院54臺上字
    第1404號判例意旨可資佐證）。查附表編號1 、2 所示文書
    係偽冒臺灣臺中地方法院檢察署等政府機關名義製作，應認
    係屬偽造之公文書，附表編號3 至6 所示之公文書，雖均係
    偽以臺中地檢署監管科之名義製作，檢察署實際上並無此一
    單位，然形式上均已表明係臺灣臺中地方法院檢察署政府機
    關所出具，其內容均與犯罪偵查事項有關，自係表彰該公署
    公務員本於職務製作之意，且一般人尚非熟知檢察組織，並
    不足以分辨該單位實際上是否存於檢察組織內，仍有誤信該
    等文書係公務員職務上所製作之真正文書之危險，應認係屬
    偽造之公文書無疑。
  (二)核被告所為，係犯刑法第216 條、第211 條之行使偽造公文
    書、第158 條第1 項之僭行公務員職權罪及第339 條第1項
    之詐欺取財罪。被告與該詐騙集團成員偽造公印文、印文及
    署名之行為，均係偽造公文書之部分行為，而偽造公文書之
    低度行為復為行使之高度行為所吸收，均不另論罪。另就被
    告與真實姓名年籍不詳綽號「足球」及藏匿於大陸地區之真
    實姓名不詳綽號「進哥」等數名不詳成年男子之詐欺集團成
    員間，就前開行使偽造公文書，僭行公務員職權及詐欺取財
    之犯行，有犯意聯絡與行為分擔，被告係分擔整體犯罪行為
    中負責接收傳真後出面向被害人收受贓款部分，應論以共同
    正犯。又被告基於單一犯意先後於前開犯罪事實欄所載之時
    間、處所為行使偽造公文書、僭行公務員職務及詐欺取財之
    犯行，均係於密切接近之時地所實施，各行為之獨立性極為
    薄弱，依一般社會健全觀念，各舉動難以強行分開，在刑法
    評價上應視為數個舉動之接續實施，合為包括一行為予以評
    價，就此部分應論以接續犯，屬實質上一罪，均僅論以一行
    使偽造公文書、僭行公務員職權及詐欺取財罪已足。再就被
    告以一行為而觸犯行使偽造公文書罪、僭行公務員職權罪及
    詐欺取財罪，為想像競合犯，應依刑法第55條前段規定從一
    重之以行使偽造公文書罪處斷。
  (三)爰審酌被告年輕力壯，不思以正途獲取報酬，卻貪圖小利，
    假冒公務員詐騙被害人，損及地方法院檢察署公文書之正確
    性及司法機關之公信力，並參酌被害人損失財物高達100 萬
    元，未獲賠償，損失甚重，惟衡酌被告行為時甫滿21歲，思
    慮不周，及其犯罪之動機、手段、犯後坦承犯行之態度及其
    家庭狀況、智識程度，及參與犯罪程度、分工情形及所獲不
    法利益等一切情狀，認檢察官求處有期徒刑2 年，尚嫌過重
    ，爰量處如主文所示之刑，以示懲儆。至起訴書雖以被告除
    有本件犯行外，有與鄭博軒等人因多次連續詐欺取財之犯行
    ，另經提起公訴（業經臺灣臺北地方法院以99年度金訴字第
    19號判決判處合併定應執行有期徒刑1 年10月確定），顯因
    懶惰成習而有犯罪之習慣，請求併宣告於刑之執行前強制工
    作乙節。惟按保安處分係針對受處分人將來之危險性所為之
    處置，以達教化、治療之目的，為刑罰之補充制度。我國現
    行刑法採刑罰與保安處分雙軌制，係在維持行為責任之刑罰
    原則下，為協助行為人再社會化之功能，以及改善行為人潛
    在之危險性格，期能達成根治犯罪原因、預防犯罪之特別目
    的。是保安處分中之強制工作，旨在對嚴重職業性犯罪及欠
    缺正確工作觀念或無正常工作因而習慣犯罪者，強制其從事
    勞動，學習一技之長及正確之謀生觀念，使其日後重返社會
    ，能適應社會生活。刑法第90條第1 項規定：「有犯罪之習
    慣或因遊蕩或懶惰成習而犯罪者，於刑之執行前，令入勞動
    場所，強制工作」，即係本於保安處分應受比例原則之規範
    ，使保安處分之宣告，與行為人所為行為之嚴重性、行為人
    所表現之危險性及對於行為人未來行為之期待性相當之意旨
    而制定，而由法院視行為人之危險性格，決定應否令入勞動
    處所強制工作，以達預防之目的。況改正被告犯行之有效方
    法，在於提供適當之更生保護、就業機會及社會扶助等，並
    非僅有執行強制工作之保安處分一途，而強制工作之保安處
    分係就被告人身自由之長期且嚴格之限制，自應從嚴認定之
    。查本案被告所為犯罪事實部分，經本院論罪科刑之犯行只
    有1 案，且於本院審理時已坦承犯行，尚非全然無悔悟之心
    ，而其為詐欺犯罪集團中負責取款及接收傳真之附從性成員
    ，並未表現出危險性格或有證據足資證明被告有犯罪之習慣
    ，本院認被告經本件刑之諭知後，應足以收遏止並矯治其犯
    罪行為之效果，應無再宣告強制工作之必要。是揆諸上揭規
    定與說明，本院認本件就被告予以徒刑處罰，即為已足，檢
    察官請求宣告強制工作乙節，核屬尚無必要。
  (四)末就如附表所示之偽造公文書6 張，均已交予被害人而屬被
    害人所有，非被告或共犯所有，固無從依法諭知沒收，然附
    表編號1 、2 所示公文書上偽造之公印文共2 枚、印文共3
    枚及「余政國」署名共2 枚，皆應依刑法第219 條規定，不
    問屬於犯人與否，均沒收之，附此敘明。
據上論斷，應依刑事訴訟法第273 條之1 第1 項、第299 條第1
項前段，刑法第28條、第216 條、第211 條、第158 條第1 項、
第339 條第1 項、第55條、第219 條，刑法施行法第1 條之1第1
項、第2 項前段，判決如主文。
本案經檢察官馮浩庭到庭執行職務。
中    華    民    國    100    年     5   月    23    日
                      刑事庭法  官  許曉微
以上正本證明與原本無異。
如不服本判決，得自收受送達之翌日起10日內向本院提出上訴狀
（應附繕本），其未敘述上訴理由者，應於上訴期間屆滿後20日
內補提理由書狀於本院，上訴於臺灣高等法院。
                            書記官  洪明媚
中    華    民    國    100    年     5   月    23    日
附錄本案論罪科刑法條：
中華民國刑法第158 條第1 項
冒充公務員而行使其職權者，處3 年以下有期徒刑、拘役或5 百
元以下罰金。
中華民國刑法第211 條
偽造、變造公文書，足以生損害於公眾或他人者，處1 年以上7
年以下有期徒刑。
中華民國刑法第216 條
行使第210條至第215條之文書者，依偽造、變造文書或登載不實
事項或使登載不實事項之規定處斷。
中華民國刑法第339 條第1 項
意圖為自己或第三人不法之所有，以詐術使人將本人或第三人之
物交付者，處5 年以下有期徒刑、拘役或科或併科1 千元以下罰
金
附表：
┌─┬─────────────┬────────────┐
│  │物品名稱                  │應沒收之物              │
├─┼─────────────┼────────────┤
│1 │偽造之「臺中地方法院行政凍│偽造之「臺灣臺中地方法院│
│  │結管收執行命令」1 紙      │檢察署印」公印文、「檢察│
│  │                          │行政處鑑」印文各1 枚    │
├─┼─────────────┼────────────┤
│2 │偽造之「臺灣臺中地方法院檢│偽造之「臺灣臺中地方法院│
│  │察署刑事傳票命令」1 紙    │檢察署印」公印文1 枚，偽│
│  │                          │造之「檢察官王清杰傳票專│
│  │                          │用」及「書記官陳國華傳票│
│  │                          │專用」印文各1 枚        │
├─┼─────────────┼────────────┤
│3 │偽造之「臺中地檢署監管科收│偽造之「余政國」署名1枚 │
│  │據」1 紙（日期為98年12月16│                        │
│  │日，金額為新臺幣50萬元）  │                        │
├─┼─────────────┼────────────┤
│4 │偽造之「臺中地檢署監管科收│偽造之「余政國」署名1 枚│
│  │據」1 紙（日期為98年12月17│                        │
│  │日，金額為新臺幣50萬元）  │                        │
├─┼─────────────┼────────────┤
│5 │偽造之「臺中地方法院檢察署│無                      │
│  │監管科公文」1 紙（日期為98│                        │
│  │年12月16日）              │                        │
├─┼─────────────┼────────────┤
│6 │偽造之「臺中地方法院檢察署│無                      │
│  │監管科公文」1 紙（日期為98│                        │
│  │年12月17日）              │                        │
└─┴─────────────┴────────────┘